臺灣士林地方法院民事判決　九十年度重勞訴字第三號
　　原　　　告　　Ｄ○○
　　　　　　　　　Ｍ○○
　　　　　　　　　酉○○
　　　　　　　　　ｊ○○
　　　　　　　　　ｅ○○
　　　　　　　　　甲○○
　　　　　　　　　Ｆ○○
　　　　　　　　　申○○
　　　　　　　　　Ｓ○○
　　　　　　　　　丁○○
　　　　　　　　　Ｇ○○
　　　　　　　　　子○○
　　　　　　　　　Ｔ○○
　　　　　　　　　Ｕ○○
　　　　　　　　　Ｂ○○
　　　　　　　　　戊○○
　　　　　　　　　地○○
　　　　　　　　　庚○○
　　　　　　　　　ｈ○○
　　　　　　　　　ｉ○○
　　　　　　　　　Ｑ○○
　　　　　　　　　Ａ○○
　　　　　　　　　ａ○○
　　　　　　　　　Ｚ○○
　　　　　　　　　辰○○
　　　　　　　　　Ｙ○○
　　　　　　　　　Ｏ○○
　　　　　　　　　ｇ○○
　　　　　　　　　黃○○
　　　　　　　　　Ｐ○○
　　　　　　　　　ｄ○○
　　　　　　　　　宙○○
　　　　　　　　　Ｃ○○
　　　　　　　　　Ｋ○○
　　　　　　　　　Ｊ○○
　　　　　　　　　Ｅ○○
　　　　　　　　　Ｘ○○
　　　　　　　　　辛　○
　　　　　　　　　　　　　　　.
　　　　　　　　　Ｒ○○
　　　　　　　　　天○○
　　　　　　　　　ｂ○○
　　　　　　　　　己○○
　　　　　　　　　Ｎ○○
　　　　　　　　　卯○○
　　　　　　　　　Ｉ○○
　　　　　　　　　宇○○
　　　　　　　　　乙○○
　　　　　　　　　巳○○
　　　　　　　　　Ｈ○○
　　　　　　　　　戌○○
　　　　　　　　　壬○○
　　　　　　　　　丙○○
　　　　　　　　　ｆ○○
　　　　　　　　　Ｗ○○
　　　　　　　　　丑○○
　　　　　　　　　ｃ○○
　　　　　　　　　寅○○
　　　　　　　　　Ｖ○○
　　　　　　　　　玄○○午○.
　　　　　　　　　亥○○午○.
　　　　　　　　　未○○午○.
　　共　　　同
　　訴訟代理人　　蔡瑞麟律師
　　被　　　告　　力泰建設企業股份有限公司
　　法定代理人　　癸○○
　　訴訟代理人　　曾士哲律師
　　　　　　　　　呂偉誠律師
　　右　一　人
　　複　代理人　　呂其昌律師
右當事人間請求給付加班費事件，本院於民國九十三年四月八日言詞辯論終結，判決
如下：
    主    文
原告之訴及假執行之聲請駁回。
訴訟費用由原告負擔。
    事實及理由
壹、程序部分：
一、當事人死亡者，訴訟程序在有繼承人、遺產管理人或其他依法令應續行訴訟之人
    承受其訴訟以前當然停止，民事訴訟法第一百六十八條定有明文。本件原告午○
    ○起訴後於民國（下同）九十年十一月二十六日死亡，其妻玄○○、子亥○○、
    在卷可憑，合於前揭規定，應予准許。
二、按訴狀送達後，原告不得將原訴變更或追加他訴，但擴張或減縮應受判決事項之
    聲明者，不在此限，民事訴訟法第二百五十五條第一項第三款定有明文。本件原
    告起訴之初僅以概略計算所得，請求被告給付各原告新台幣（下同）五十萬元，
    嗣於訴訟進行中，經收集資料、改變計算方式，及就被告爭執之給付金額、加班
    時數，予以更正後，數度變更其請求之金額（其書狀所載日期九十二年九月八日
    、十月二十三日、十一月二日、十一月七日四度變更請求金額），致其應受判決
    事項或有擴張，或有減縮，核與前揭規定相符，自應予以准許，爰就其最後之聲
    明如附表一所示之訴訟標的金額（即原告以九十二年十一月七日變更訴之聲明狀
    所提出之附件十三，本院卷五第七十九頁）而為審判，先予敘明。
貳、原告起訴主張：
（壹）如附表二姓名欄所示之原告（編號一○二原告應為午○○，惟其已於起訴後死
      亡，其原告之地位由其繼承人承受）為被告力泰建設企業股份有限公司（以下
      簡稱被告公司）之員工，除Ｘ○○、Ｗ○○、丑○○（編號分別為二一九、三
      一六、三一七號）為品管、調度員外，其餘均為預拌混凝土車之駕駛員，其等
      任職期間如附表二所示。緣被告給付員工之薪資可分為：
  一、駕駛員之薪資，如附表三所示之「舊制」（原證一）：
  （一）經常性給付部分：本薪九千九百元；交通獎金一千元；安全保養獎金四千元
        ；全勤獎金一千元；年資獎金每滿一年每月增加三百元；載運米數金額：依
        其所載運之混凝土體積米數（立方米）累進計算，六百米以內一米十五元；
        六百零一米至七百五十米每米十六元、七百五十一元至九百米每米十八元；
        行車津貼按實際行駛公里數計算，每公里以一元計算。上述項目，皆為經常
        性給付。
  （二）加班費：每月累計加班五十小時內，加班費以每小時六十元計算；每月累計
        加班第五十一小時至九十小時以內，以每小時八十元計算；每月累計加班第
        九十一小時至一百二十小時以內，以每小時一百元計算；每月累計加班第一
        百二十一小時以上者，加班費以每小時一百五十元計算。另加計以載運米數
        核算加班費部分：每月累計載運1~600米以內者，每米以15元計算；每月累
        計載運601~750米以內者，每米以16元計算；每月累計載運751~900米以內者
        ，每米以18元計算；每月累計載運901~1050米以內者，每米以20元計算；每
        月累計載運1051~1200米以內者，每米以23元計算；每月累計載運1201~1350
        米以內者，每米以26元計算；每月累計載運1351米以上者，每米以30元計算
        。
  二、品管、調度員之薪資：
  （一）經常性給付部分：包括底薪、特支津貼或技術津貼、全勤獎金、年資加給（
        原證八：丑○○薪資單、原證九：Ｘ○○薪資單、原證十：Ｗ○○薪資單，
        本院卷一第卅二至卅四頁）
  （二）加班費：按底薪計算所得之時薪之一．三三倍為每小時加班費，再乘以加班
        時數計算（見原告提出之試算表，本院卷三第二○二頁）。
  三、惟勞動基準法（下稱勞基法）第二十四條規定：「延長工作時間在二小時以內
      者，按平日每小時工資額加給三分之一以上。再延長工作時間在二小時以內者
      ，按平日每小時工資額加給三分之二以上」；同法第三十九條規定：「雇主經
      徵得勞工同意於休假日工作者，工資應加倍發給。因季節性關係有趕工必要，
      經勞工或工會同意照常工作者，亦同。」被告給付之加班費顯然不符上開規定
      ，而有短少。原告乃於九十年三月一日以存證信函請求被告給付（原證十一）
      ，惟被告置之不理，爰依前述勞基法之規定，請求被告給付各原告自八十五年
      三月一日起至九十年五月止短付之加班費（部分原告未於此期間內全程在職，
      則以在職期間計；另因編號一○二之原來原告午○○自八十五年五月至八十六
      年十一月之薪資總額、編號一一二之原告丁○○自八十五年三月至八十七年十
      一月之薪資總額、編號一一九原告Ｌ○○自八十五年三月至八十七年七月之薪
      資總額資料未齊，被告短付上開三名原告在上開在職期間之加班費不予請求）
      ，金額詳如附表一「訴訟標的金額」欄所示（計算說明及方式詳後述）。
（貳）被告公司僅提出八十七年十二月至九十年五月薪資清冊，而原告並無其他證據
      可佐，僅以此為據，將加班費之計算方式分為兩部分：
  甲、八十七年十二月至九十年五月期間：以被告提出之薪資清冊資料（司機部分外
      放、品管及調度員部分附於本院卷三第一二六至一八○頁），按勞基法的規定
      計算，方式如下：
  一、關於司機之部分，細究其原來之薪資結構，可分析出固定及浮動兩種經常性給
      付之名目：
  （一）以固定給付計算之加班費：底薪、全勤獎金、年資加給、交通獎金、安保獎
        金每月給付大致相同，不因加班與否或加班時數不同而有不同，故於本件以
        「固定給付」名之。
    １、先計算出平常上班時間之時薪
        即先計算出固定給付部分平常上班時間之時薪，即將該月之固定給付部分加
        總，並假設每月之固定假日僅有四天，將該月之總日數減四，再乘上八，即
        可得該月之非加班之工作總時數，再以該月之固定給付部分加總所得除以非
        加班之工作總時數，即可先算出平常上班時間之時薪。
    ２、加班總時數：將薪資清冊中之「固定加班」加「延時加班」（即「一般加班
        」時數）加「假日加班時數」加「公休未休時數」減「補休時數」，可得出
        加班總時數。
    ３、前二小時加班時數
    （１）該月之日數減四乘上二，即為該月前二小時加班時數（假設每天均有加班
          ）。再將前述平常上班時間之時薪乘以一點三三再乘以二（依法前二小時
          加班費應按平日每小時工資額加給三分之一，即等於原每小時薪資之一．
          三三倍），即為前二小時固定給付部分之加班費。
    （２）上述算式或許將產生一個疑問，是否每日皆有加班二小時？這答案當然是
          不能肯定的，但由於前二小時之加班費是依勞基法計算加班費中最少的倍
          數，故將每日上班天數皆假設為每日加班二小時，對於原告其實是一種不
          公平的計算法，被告或多或少都佔了一些便宜。
    ４、假日加班部分：
        將假日加班及公休未休之時數相加，該時數乘上時薪乘以二，即為原告應付
        假日加班費。
    ５、第三小時以後之時數
        將加班總時數減掉前二小時加班之時數及假日加班時數，即為第三小時以後
        之時數。再以平均時薪乘以一點六六再乘以第三小時以後之時數，即為第三
        小時以後之加班費。
  （二）以浮動給付計算加班費之說明：
    １、基本原則：浮動給付包括載運米數（載運金額）及行車津貼（里程金額），
        因這部分的給付係採分級累進制，故很難實際算出每日應給付之加班費，故
        以下之計算方式有一基本之原則，即將每月正常上班時數加上加班時數得總
        上班時數，以浮動給付之總額除以總上班時數，可得出「每一小時數平均可
        得之浮動給付」，再以該平均金額作為計算標準。事實上，這樣的計算方式
        也是對被告公司有利的，因為會加班，絕大部分即有載運之事實，相對於平
        常上班時間可能處於待命狀態，加班的時數所載運的米數及里程數，絕對比
        正常上班時間多，將上班總時數用來稀釋浮動給付部分，仍然是對原告不利
        ，而對被告有利的。由於浮動給付之部分，被告公司並無任何加班費評價，
        故其短付之加班費即分別以0.33、0.66及1來計算，並不扣除已給付之加班
        費。
    ２、計算方式：
        步驟一：計算每小時浮動給付部分之工資：將載運米數獎金加上里程金額（
                即行車津貼）除以工作總時數可得。
        步驟二：計算出前二小時之浮動給付部分短付之加班費。即以每小時浮動給
                付部分之工資╳五十四或五十二｛大月為（31-4）*2、小月為（30
                -4）*2 ｝╳0.33。
        步驟三：計算出第三小時起之浮動給付部分短付之加班費。即以每小時浮動
                給付部分之工資╳第三小時起之時數╳0.66。
        步驟四：計算出假日加班及公休未休之短付之浮動部分加班費。即以每小時
                浮動給付部分之工資╳假日加班及公休未休時數。
  二、關於品管員、調度員部分：
      以底薪、全勤獎金、技術津貼、年資加給之總額，以每日工時八小時，工作三
      十日為基礎，計算平日每小時工資。再依據薪資清冊上所載之加班時數，析出
      前二小時部分以每小時工資之一．三三倍計；公休未休部分以八小時工資之二
      倍計；第三小時以後以每小時工資之一．六六倍計。
  三、綜合前述計算方式，扣除被告已給付之金額，得出被告應給付原告如附表三所
      示八十七年十二月至九十年五月部分之不足加班費（各項細目數額，司機部分
      詳見附件十四即本院卷五第八十至一○九頁；品管、調度員部分詳見本院卷三
      第二○二至二一○頁）。
  乙、八十五年三月至八十七年十一月短付加班費部分：
  一、此部分薪資清冊因被告以該書面資料遭水災淹沒，而電腦檔案又因更換系統而
      未轉換系統，即將舊電腦淘汰，然勞基法賦予公司薪資清冊應保留五年之義務
      ，僅保留一台電腦之資料，即可保留所有人之薪資清冊，藉口系統更換而不予
      保留，應屬可歸責於被告之事由。再者，被告表示書面資料放置於汐止廠地下
      室，證人張正龍也證明汐止廠地下室從未放置過薪資清冊（本院卷二第一二六
      頁），無論如何，從原告等之薪資轉帳記錄，可知確有加班之事實，依民事訴
      訟法第二百二十二條第二項之規定：「當事人已證明受有損害而不能證明其數
      額或證明顯有重大困難者，法院應審酌一切情況，依所得心證定其數額」；同
      法第二百八十二條之一：「當事人因妨礙他造使用，故意將證據滅失、隱匿或
      致礙難使用者，法院得審酌情形認他造關於該證據之主張或依該證據應證之事
      實為真實。」
  二、本件原告主張依既有之八十七年十二月至九十年五月之薪資清冊所載數額計算
      平均每給付一元，被告短少給付原告金額之比例，再以原告所有之八十五年三
      月至八十七年十一月之薪資資料乘上上開比例，據以算出如附表三所示八十五
      年三月至八十七年十一月部分之不足加班費。
（參）對被告抗辯所為之陳述：
  一、勞基法第二十四條之工資與同法第二條第三項之工資定義相同：
      關於工資，於勞基法第二條第三款有立法解釋，即「謂勞工因工作而獲得之報
      酬；包括工資、薪金及按計時、計日、計月、計件以現金或實物等方式給付之
      獎金、津貼及其他任何名義之經常性給與均屬之」勞基法共有二十六條提及工
      資，無一例外地全部適用上開定義，非如被告抗辯稱原告所主張之計算法係用
      以計算退休金、資遣費等。
  二、平日每小時工資包括載運米數金額及行車里程金額：
      勞基法第二十四條之工資即為同法第二條第三項之工資，應以經常性給付為工
      資之計算標準，而所謂「平日每小時工資」乃相對於計算加班費之加班時間，
      只要是平日之經常性給付皆包括在工資之計算之內，而被告所訂之薪資給付辦
      法中，平日正常上班時間內之工資也包括載運米數金額及行車里程金額，該二
      者自屬經常性給付。被告辯稱此二者乃屬按件計酬部分，不應列入平日每小時
      工資額計算，誠屬無據。又縱認此二者乃按件計酬之性質，依勞基法第二條第
      三項之規定，也應包含在勞基法所定之工資範圍內。
  三、原告計算之方式無重複之虞：
  （一）原告將被告給付之薪資區別為固定給付與浮動給付，前者非指每月給付固定
        ，原告之計算係依每月日數及出勤情形，依被告所提出之薪資清冊計算，絕
        無重複計算之情形，如該月該員工未取得全勤獎金或安保獎金，據以計算之
        每小時平均工資也一定不同，每月之日數自然也導致底薪不同。
  （二）誠如被告所辯「載運米數及里程數計算之實際發生之工作時間，可能集中於
        八小時法定工時之內，也可能集中在法定工時以外」，故原告將載運米數金
        額及行車津貼，以每月總工作時數平均計算該部分之每小時工資，自無不妥
        。
  （三）公休未休部分依原告計算方式，僅做一倍之請求，並非二倍。又被告辯稱「
        被告原本即有加班隔日補休十小時之情形」，按隔日即為休假，於休假日上
        班本即應依平日每小時工資加倍給付，所謂「公休」即為休假。且被告所謂
        公休未休薪資照發，乃依底薪發給，非依勞基法而為，其已為給付部分，原
        告也予以扣除，自無重複給付之問題。
  四、全勤獎金、交通獎金及安保獎金為經常性給付
  （一）參照最高法院八十五年度臺上字第二四六號判決要旨：「所謂經常性，與固
        定性給與不同，僅須在一般情況下經常可領取，即屬經常性給付。」七十九
        年度臺上字第二四二號判決要旨：「工資，乃勞工因工作而獲得之報酬，勞
        動基準法第二條第三款前段定有明文。是工資實係勞工之勞力所得，為其勞
        動對價而給付之經常性給與。倘雇主為改善勞工生活而給付非經常性給與；
        或為其單方之目的，給付具有勉勵、恩惠性質之給與，即非為勞工之工作給
        付之對價，與勞動契約上之經常性給與有別，應不得列入工資範圍之內。」
        ，是判斷是否為工資，或是經常性給付，重點在於「僅須在一般情況下經常
        可領取，即屬經常性給付。」
  （二）另參照行政院勞委會臺七十七勞動二字第一四００七號函說明：「全勤獎金
        如確係勞工因工作而獲得之報酬，雖每月領取數額不固定，仍屬勞動基準法
        第二條第三款所稱工資，計算延時工資時應併入計算」；七十九年度台上字
        第二四二號民事判決說得更清楚：「被上訴人退休前每月所領之薪津，包括
        勤務加給、里程（保養）獎金、載客（績效）獎金、安全獎金、全勤獎金、
        公休加班費、逾時加班費、班次加班費、薪資、年功金、伙食津貼、其他獎
        金、清潔（服務）獎金等項目。其中勤務加給係因工作性質不同，每月均給
        予之勤務費。全勤獎金係員工每天按規定上班之全勤獎。伙食津貼係上班者
        即發給，以每日四十元計算。薪資、年功金係依員工年資等級按月發給。里
        程（保養）以行車里程基數，按各人年資等級之配分計算按月發給。安全獎
        金則凡合於工廠作業安全規定及承修之車輛行駛狀況良好或其再生之料件精
        良可靠者，技工每月發給一千八百四十元。載客（績效）獎金係依上訴人公
        司所訂績效競賽與一般職工績效獎金結合辦法之規定按各單位競賽成績及配
        賦人份計發，以加強顧客服務，激勵員工士氣，每月金額不同，加班費則為
        加班依法所應發給者，上述各項目，均屬勞工因工作而獲得之報酬，且屬經
        常性之給與，應列入平均工資計算。」是應認為包括勤務加給、里程（保養
        ）獎金、載客（績效）獎金、安全獎金、全勤獎金、公休加班費、逾時加班
        費、班次加班費、薪資、年功金、伙食津貼、其他獎金、清潔（服務）獎金
        等項目皆屬經常性給予，故本件之全勤獎金、安保獎金及交通獎金，無論從
        給付之經常性、給付之制度性（學者劉志鵬意見）或是最高法院之見解，皆
        應認屬經常性給與，而納入作為計算加班費之基礎。
（肆）為此聲明：被告應給付如附表一「姓名欄」所示之原告各如附表一「訴訟標的
      金額欄」所示之金額，及自起訴狀繕本送達翌日起算之法定遲延利息，並願供
      擔保聲請假執行之宣告。
參、被告則抗辯：
（壹）查本件被告之薪資結構乃針對預拌混凝土業之特性而定，且已實施近二十年，
      原告均任職多年未曾反對，應認乃原告所同意，且所給付金額甚高，對原告有
      利，應無違法：
  一、查被告公司主要係經營預拌混凝土業，原告等（除丑○○、Ｘ○○、Ｗ○○外
      ）原係擔任混凝土預拌車司機之工作。因被告公司經營之預拌混凝土業務，須
      配合客戶之指定及臨時通知之時間、地點載送，故被告公司之司機出勤時間均
      不固定，與一般貨運或客運司機之工作性質不同，若以固定薪資計算，對原告
      等司機較為不利，故被告公司為因應其工作特性，乃訂定預拌車司機之薪資計
      算方式，除「本薪」外，尚包括「安全保養獎金」、「全勤」、「伙食」、「
      行車津貼」、「公休未休」、「固定加班」、「夜點津貼」、「交通獎金」、
      「年資」、「結存金額」、「砂石回收獎金」、「結存獎金」、「加班」、「
      載運米數」等方式及項目分別計算，上開薪資計算方式實施迄今已十餘年之久
      ，亦為國內預拌混凝土業之通常慣例，此有其他業者計薪資料足供參考（被證
      一：亞東預拌混凝土股份有限公司駕駛員薪資說明），足證被告公司業務性質
      與一般行業不同，實不能與其他行業以支付固定薪資及加班費之情形等量以觀
      。
  二、至於原告所指加班費問題，事實上被告公司實際支付預拌車司機之項目中，除
      「本薪」外，亦包括「公休未休：（330+700元）×日」、「固定加班：55 元
      /h×1H×日」、「加班：01-50小時（60元/時）、51-90小時（80元/時）、
      91-120小時（100元/時）、12小時以上（150元/時）」等項目，此外因司機出
      車工作時間長短及路途遠近不同，另有「行車津貼：每公里以一元累計」、「
      載運米數：01-600米（15元/米）、601-750米（16元/米）、751-900米（18
      元/米）、000-0000米（20元/米）、0000-0000米（23元/米）、0000-0000米
      （26元/米）、1351米以上（30元/米）─每車次以7米計算，出車時間超過3
      小時加一車次，超過3.5小時加1.5車次，以此類推」。而上述「行車津貼」、
      「載運米數」即與原告等司機工作時間有關，亦即工作時間愈長，則司機所領
      取之「加班」、「行車津貼」、「載運米數」等金額愈多，經常為其本薪之數
      倍至十餘倍之多，故上開被告所支付項目事實上均已包含原告所稱「延長工時
      」之給付性質，原告等故意忽略前開給付之實際性質不提，而另再主張請求「
      加班費」，實有違誠信原則；況且如原告等任職被告公司之預拌車司機，事實
      上每月所支領者少則七、八萬元，多則高達十幾萬元，此種待遇遠高於其他混
      凝土預拌同業間或其他勞力行業；至於原告丑○○、Ｘ○○、Ｗ○○部份，依
      原告所提出原證八、九、十薪資單亦顯示被告所給付包括「固定加班」、「加
      班費」、「公休未休」、「延時加班」、「假日加班」等費用，其性質上均屬
      加班費之性質。
  三、被告現行薪資結構事實上已施行近二十年，而原告均已任職多年，向無異議，
      自應認兩造就此薪資結構已有默示合意存在，且於九十年三月間，被告公司為
      因應勞基法有關工時之修法，原擬調整薪資結構（被證四），但原告等反對，
      並由原告等所屬工會向台北市政府提起勞資爭議調解案，要求被告公司回復原
      有薪資結構（被證八），經台北市政府進行調解後，被告公司同意回復原有薪
      資結構（被證九），此次爭議乃告平息，更足證系爭薪資結構為原告等所同意
      ，孰料於前開爭議平息後，被告公司應原告等要求而辦理資遣離職並已給付資
      遣費後，原告等竟又反言主張原薪資結構不合法云云，不僅違反誠信，亦屬權
      利濫用，應無理由。
（貳）原告主張之加班費計算方式，不符合勞基法第二十四條所規定應按平日正常工
      作時間內平均工資計算之規定，且其所主張平均工資亦不合理，而所據以算出
      之所謂「加班費」更屬不合理：
  一、關於本件被告原薪資制度中除底薪等外，就「載運米數金額」及「里程數金額
      」係依司機所完成工作數量計算，屬按件計酬部份，為原告所否認，惟所謂工
      資本分為「計時報酬」及「計件報酬」，而「所稱計時報酬，乃指以時間計算
      工作報酬之謂也，並可區分為按時、按日、按週、按月、或按年等之不同；所
      稱計件報酬，乃指以件數計算工作報酬之謂也，亦即以工作完成的數量或重量
      ，依據每一單位之報酬額或一定之報酬率，以計算其應得之報酬，俗稱按件計
      酬是也。」、又「雇主對於勞工的報酬，亦有計時計件混合計酬者，其情形有
      二：其一，計時又計件制─即一部份按時間計算，一部份按所完成的數量或重
      量計算，稱之為現實的給合；其二，最低工資計件制─即保證於一定時間內，
      給予最低的一定工資，惟如完成的數量或重量超過約定數額者，其超過部份再
      按件計酬，稱之為條件的結合」此有學者林豐賓先生所著「勞動基準法論」見
      解足參（被證十），顯見被告原薪資結構除已保障底薪及相關獎金、加班等外
      ，又按載運數量及里程數計酬，乃屬前述所謂按時及按件計酬之結合制度，故
      有關原告加班費問題，依前揭勞基法第二十四條規定係「按平日每小時工資額
      」，應屬前述按時計酬部份之問題，而不應將按件計酬部份列入。
  二、又關於本件原告所主張加班費計算，依勞基法第二十四條規定延長工時工資計
      算標準，係「按平日每小時工資額加給」，而上述「所稱『平日每小時工資額
      』，係指勞工在『每日正常工作時間內』平均每小時之工資，惟依據勞雇雙方
      議定工資之契約自由原則，對於平日每小時工資額之計算，如果雙方當事人另
      有約定者，自應從其約定，使勞雇雙方保持更多彈性協商空間」，此有同前開
      學者林豐賓先生論著「勞動基準法論」見解足參（被證十），足見：
  （一）原告所稱「加班費」計算，應依原告等每日「正常工作時間內」（即原告所
        稱每日八小時法定工時內）之平均每小時工資為計算標準；故超過原告所稱
        每日八小時以外之其他工作時間之工資自不應列入計算範圍，故原告所主張
        將其所稱法定工時內及法定工時外之全部給付均列入計算平均，顯於法不合
        。
  （二）次查，勞基法第二十四條固有規定雇主應依勞工延長工作時間給與工資，然
        被告之薪資結構已包括「固定加班」、「加班」、「延時加班」、「公休未
        休」、「假日加班」等項目，此為原告所不否認之事實；且前開勞基法第二
        十四條第一、二、三款係以「按平日每小時工資」為計算基礎，惟查本件系
        爭「行車津貼」及「載運米數金額」係依原告完成工作量計算累進給與，每
        月均有不同，並非固定薪資及固定金額，自不應認為屬前勞基法第二十四條
        規定所謂「平日每小時工資」之範圍，故上開每謂「平日每小時工資」應依
        原告每月「固定薪資」或依勞動基準法所訂「基本薪資」為準；又「行車津
        貼」及「載運米數金額」之給與係依累進方式計算，並非實際載運數量計算
        ，且包含全部工作時間，每日前段時間所載運米數之補貼金額明顯小於後段
        工作時間所載運米數補貼之金額，而上述後段載運米數補貼金額，大多在原
        告所稱八小時法定工作以外，故縱使鈞院認原告主張將「行車津貼」、「載
        運米數金額」納入作為計算加班費之項目，也僅能就每日在法定工時以內之
        工作給與列入計算，而不應將超出原告所主張法定工時以外之其他部份亦列
        入計算。
  （三）又因應客戶隨時叫貨送貨之作業，致實際出車時間並不固定，故載運米數金
        額及行車津貼所由發生之工作時間，可能集中在原告所稱八小時法定工時內
        ，亦可能集中在八小時法定工時以外之時間，故原告前開以全部工時平均計
        算之主張，顯不合理。況且載運米數金額係依「載運不足六米以六米計算」
        、「載運八米以九米計算」、「載運九米以十一米計算」、「載運十米以十
        四米計算」、「每車次以七米計算，出車超過三小時加一車次」、「超過三
        ．五小時加一．五車次，依此類推」、「空車往返汐止廠送貨加半車次（三
        米）」、「接斗水每次補貼半車次（三米）」等方式累計，為原告所不爭執
        ，故在實際載運米數之計算上，已針對員工所付出工作時間，給與相當大之
        額外補貼，原告前開主張將載運米數及里程數全部金額概以所謂工作時間平
        均計算，亦顯不合理，且就前述被告已給與額外補貼部份而言，非無重覆計
        算請求之問題。
  （四）再者原告主張平均每小時工資計算法，乃一般支領固定薪資之工作者，用以
        計算其退休金、資遣費之計算方式，與勞基法第二十四條之規定明顯不同。
  （五）原告等之底薪部份依每月實際日數為廿八日或卅日或卅一日而有不同（參閱
        被告所提出薪資清冊即明），並非固定金額給付。
  （六）有關「全勤獎金」、「交通獎金」、「安全保養獎金」是係依每位員工每月
        是否全勤、有無交通違規及查核司機對車輛有無確實進行安全保養、清潔工
        作而決定是否發給上述獎金，並非原告所稱固定給付。
  （七）再就工作時間而言，原告將所謂「公休未休」再以二倍計算，惟此部份所謂
        公休未休時間，被告本已給與乙份薪資，再依勞基法規定，僅能再加乙倍計
        算，而非再加二倍計算，原告主張亦屬錯誤
  （八）況被告公司有關工作時數之計算，乃規定只要前一天加班超過當日十二時，
        隔日即可休十小時（此隔日休十小時，除薪資照付外，如勞工不願休息而照
        常工作時，仍照算加班費），此經證人陳土盛到庭證述甚詳（本院卷三第二
        五六頁），另每日在宿舍休息待命期間仍照算工作時數及加班時數，每日收
        工時加給一小時工作時數，而每日最後一次出車其工作時間不足三小時者，
        仍以三小時計算等等，均屬優惠勞工之措施，故被告提出之清資清冊上所列
        加班時數，事實上已因上開優惠計算而膨漲許多，並非原告之「實際工作時
        數」，此由原告所提出試算表中「Ｘ○○」部份第三頁（本院卷三第二○七
        頁）所列公休未休時數有高達每月八十小時（按依勞基法規定每月假日四天
        ，以每日八小時工時計算，亦僅卅二小時）可為佐證。足認被告公司之薪資
        結構乃經過整體考慮所設計，顯有利於原告等勞工。原告於領取高額報酬後
        ，現刻意割裂被告之薪資結構，斷章取義僅作其有利之主張，顯屬不合理至
        明。
  （九）再依原告附件十四所臚列之「固定加班」而言，所謂「固定加班」係指員工
        上班之日（不論平常或假日上班），當天中午十二時至下午一時間，為求工
        作延續（包括出勤或待命），被告均固定給予一個小時之加班時數，茲舉附
        件十四首頁編號「一０一」之原告Ｄ○○八十八年三月為例，其「固定加班
        」有廿三小時，換言之，原告Ｄ○○八十八年三月份全月實際上班日數即有
        廿三日，再扣除其當月「公休未休」八日（即六十四小時除以每天工作時數
        八小時，即可得出公休未休八日），則可得出原告Ｄ○○八十八年三月份正
        常工作日應為十五日（23日-8日=15日），則其八十八年三月份十五日正常
        工作日之正常工作時數應為（15日×8小時/日=120小時），何以表列其八十
        八年三月份「工作總時數」能達「216小時」？再假設其八十八年三月份全
        部十五日工作日，每天均能工作滿廿四小時（其餘十六小時為加班時數），
        則其當月十五個工作日之加班總時數至多為二四○小時（16小時/日×15 日
        ），然前開附件表列其「加班總時數」竟達「321．5」小時（按被告九十二
        年十一月三日辯論意旨狀係就原告九十二年九月八日變更訴之聲明狀附附件
        三之記載而為答辯，惟原告因誤認加班名目致計算錯誤，原告業以九十二年
        十一月七日變更訴之聲明狀附附件十四改列該項記載為「255．5」），足證
        被告原薪資結構中，除已在載運米數金額等給予甚多補貼外，於工作時數、
        加班時數中亦給與甚多額外補貼時數，更足證明證人陳土盛於鈞院所證稱有
        關工作超過晚上十二時後，即給予隔日休十小時並照付工資，如提前上班即
        給與加班時數等情為真實。
  （十）就原告丑○○、Ｗ○○、Ｘ○○部份，其關於公休未休再以兩倍計算不合理
        之情形已如前述外，上開品管及調度員亦適用加班隔日補休十小時而薪資照
        發，如不休息而上班仍算加班費之情形同前所述，故原告再據以計算加班費
        亦顯不合理。
      綜上所述，原告主張之計算方式，既然全盤否認被告之薪資制度及目的，則其
      焉能只取被告所給與之金額數字作為其計算依據，原告之主張顯屬無據。
  三、再以行政院勞工委員會所核定八十九年度基本工資一萬五千八百四十元為準，
      依原告所主張加班情形，按勞基法規定試算原告Ｄ○○、丁○○、ｉ○○、Ｑ
      ○○、宇○○、李瑞興等六人（依每廠二人並以八十九年八月份為例）之基本
      薪資及加班費金額結果，其中原告Ｄ○○之基本薪資及加班費三萬二千七百九
      十一元（當月實領六萬零三百二十五元）、原告丁○○之基本薪資及加班費合
      計四萬一千六百四十六元（實領八萬七千零五十元）、原告ｉ○○當月基本薪
      資及加班費合計三萬一千五百五十九元（實領四萬三千八百三十九元）、原告
      Ｑ○○當月基本薪資及加班費合計二萬八千九百零八元（實領五萬四千三百零
      一元）、原告宇○○當月基本薪資及加班費合計三萬一千四百六十元（實領六
      萬八千五百四十六元）、原告李瑞興當月基本薪資及加班費合計二萬九千三百
      五十九元（實領五萬四千四百三十二元），詳如九十二年一月廿七日答辯（四
      ）狀附件所示計算表（計算表上部為依基本薪資計算情形，下部為實領情形，
      見本院卷三第三十四至三十九頁）。由此試算情形顯示，被告實際給付遠超過
      依勞基法所保障基本工資之給付，並未違反勞動基準法之最低保障，應屬契約
      自由範圍，自難謂被告之給付有違法情形。
  四、被告之薪資結構乃考量原告之利益而設計，原告既認為不合理，被告則以每月
      正常工時內每一駕駛所能載運之合理米數即六○○立方米、及每日合理行車公
      里數為三十七點五公里為計算基礎，加計本薪、年資、全勤獎金、安保獎金、
      交通獎金為平日每小時工資之第一試算法，或僅加計本薪、年資為平日每小時
      工資之第二試算法，並將被告原來優惠計算加計之米數、加班時數予以扣除，
      算出實際加班所能載運之米數及加班時數，再依勞基法所規定之加班費給付比
      率予以核算，經試算原告Ｄ○○、丁○○、Ｑ○○、ｉ○○、王錫鈴、Ｈ○○
      等六人部分，被告依舊制給予之薪資均超過試算結果｛見被告附件七、八及附
      件九（外放），按被告九十二年十一月二十一日狀附附件一至六因計算有誤，
      被告嗣主張以附件九取代），足證被告依附件三之舊制所給付之加班費合理且
      優厚。
（參）為此，請求駁回原告之訴，如受不利益判決被告願供擔保，請准宣告免假執行
      。
肆、兩造不爭執之事實：
（一）如附表二姓名欄所示之原告（編號一○二原告原為午○○）為被告公司之員工
      ，除Ｘ○○、Ｗ○○、丑○○為品管、調度員外，其餘均為駕駛員，其等任職
      期間如附表二所示。
（二）原告在職期間，司機部分之薪資依附表三所示之「舊制」計算發給；品管、調
      度員之薪資，則包括底薪、特支津貼或技術津貼、全勤獎金、年資加給，另加
      班費乃按底薪計算時薪，以此時薪之一．三三倍再乘以加班總時數計算。
（三）原告等人依清冊上之記載，其加班總時數應為「固定加班」加「延時加班」（
      即「一般加班」時數）」加「假日加班時數」加「公休未休時數」減「補休時
      數」。
伍、得心證之理由：
一、按民事訴訟如係由原告主張權利者，應先由原告負舉證之責，若原告先不能舉證
    ，以證實自己主張之事實為真實，則被告就其抗辯事實即令不能舉證，或其所舉
    證據尚有疵累，亦應駁回原告之請求。最高法院十七年上字第九一七號著有判例
    。次按雇主延長勞工工作時間者，其延長工作時間之工資依左列標準加給之：一
    、延長工作時間在二小時以內者，按平日每小時工資額加給三分之一以上。二、
    再延長工作時間在二小時以內者，按平日每小時工資額加給三分之二以上；又第
    三十六條所定之例假、第三十七條所定之休假及第三十八條所定之特別休假，工
    資應由雇主照給。雇主經徵得勞工同意於休假日工作者，工資應加倍發給。勞基
    法第二十四條第一款、第二款及第三十九條分別定有明文。本件原告主張被告未
    依前揭規定給付加班費，既為被告所否認，則揆諸首揭判例意旨，原告就此有利
    於己之事實自負有舉證責任。
二、按所謂加班費，係雇主延長勞工工作時間時，依其延長之工時給付工資。兩造不
    爭執附件三所載之「舊制」為被告公司之給薪制度，舊制中之給付名目稱「行車
    津貼」者，乃按原告駕駛砂石車之行車里程計算；稱「公休未休」者，乃原告（
    包括司機及品管、調度員）遇例假日、休假日未休仍照常上班時之給付；稱「加
    班」者，乃依原告（包括司機及品管、調度員）加班之總時數依表列標準計算；
    稱「載運米數」者，乃依原告整月載運混凝土之體積，按表列標準計算。其中「
    行車津貼」、「載運米數」二項，如原告加班載運混凝土即會產生是類給付；另
    「加班」、「公休未休」本屬延時工作及例假日工作之性質。故如原告於延時加
    班、休假日加班工作，即可能產生上開四種給付，該四種給付既係被告延長原告
    之工作時間而為之給付，自可認定為被告公司所給付之加班費。
三、原告主張被告依附表三所示之舊制給付薪資，有未依法給付加班費之事實，無非
    將該舊制之各項給付，自行區分「經常性給付」及「加班費」，並僅將其中「加
    班」、「載運米數」二項歸屬「加班費」之性質，據以指摘被告未依法定比率核
    算給付加班費，惟查：
（一）原告主張關於司機部分之平日每小時工資是否可採？
  １、前述勞基法規定延時及假日加班費之給付乃按「平日每小時工資」之一定比率
      來計算，原告指被告未給付加班費，首需證明被告薪資中之「平日每小時工資
      」若干，再據以核算被告之給付有無不足之處？
  ２、按行政院勞工委員會七十七年七月十五日台七十七勞動二字第一四○○七號函
      說明第二項載明：「勞動基準法第二十四條所稱平日每小時工資額係指勞工在
      每日正常工作時間內每小時所得之報酬。但延長工作時間之工資及休假日、例
      假日工作加給之工資均不計入。」；又司法院第一廳就司法業務研究會第十四
      期研討問題中「平日每小時工資」之計算方式，表示「勞動基準法第二十四條
      所稱『平日每小時工資』與同法第二條第四款之『平均工資』名詞各異，依第
      二十四條延長工作時間之工資，乃犧牲休息之所得，因此『平日每小時工資』
      之計算，應依當日所得之工資，除以當日正常工作之時間，即為『平日每小時
      工資』；再學者有謂「所稱『平日每小時工資額』，係指勞工在每日正常工作
      時間內平均每小時之工資（林豐賓著「勞動基準法」八十六年十一月初版，第
      一百五十一頁）。則以被告公司之薪資結構，其給付員工之平日每小時工資額
      應以「每日正常八小時內」之工作所得即本薪、行車津貼、年資加給、載運米
      數（或再加計原告主張之安保獎金、全勤獎金、交通獎金），除以八小時之所
      得認定之。
  ３、惟原告以被告支付之「載運米數金額」、「行車津貼」係採分級累進制，很難
      實際算出每日應給付之加班費為由，採前述之方式算出每小時平均可得之浮動
      給付。依其計算邏輯，將原告之所得區分為「固定給付」及「浮動給付」，並
      納入作為計算平日每小時工資之基礎，其中浮動給付所指之「載運米數」及「
      行車津貼」，乃包括正常工時及正常工時以外之加班工作所得，且原告也主張
      被告依其薪資結構所核發之加班費數額，有以載運米數計算者（即認同被告核
      發之載運米數金額中包含有加班費之部分），則其將正常工時以外加班所載運
      之米數金額，亦作為計算平日每小時工資之基礎，顯與前揭實務認僅以「正常
      工時」之所得來計算平日每小時工資，但延長工作時間之工資及休假日、例假
      日工作加給之工資均不計入之見解有異，原告究不得以計算上之困難，將非正
      常工時之所得併入為計算範圍內。是依原告主張之計算方式，所得之平日每小
      時工資額，即難採信。
（二）原告主張之實際加班時數是否可採？
  １、兩造固不爭執依薪資清冊上之記載，原告等人之加班總時數為「固定加班」加
      「延時加班」（即「一般加班」時數）」加「假日加班時數」加「公休未休時
      數」減「補休時數」，惟被告抗辯上開清冊上記載之時數有被告依薪資結構予
      以優惠計算而膨脹之時數，與原告等人之實際加班時數不同。經查，證人陳土
      盛即被告公司之總經理特別助理證稱「（有無前日上班超過半夜十二時，隔天
      可以補休假？）如果工作超過夜間十二時，在隔天不是例假日時，員工可以休
      息十小時，例如他工作至清晨四時，可以休息到隔天的十四時，這段時間的薪
      資公司照發，如果員工按時上班，公司按加發五百元加三百三十元除以八小時
      乘以六小時的加班費給員工，例如隔日是例假日時員工在家休息，員工作到清
      晨四時，加十小時是下午二時，公司再給予當天八時至下午二時的補貼工資，
      如果員工出勤，公司再以（七百加三百三十元）除以八小時，乘上其出勤時間
      來加算加班費」等語（見本院卷三第二五六頁），足證被告公司對於加班超過
      夜間十二點之員工，於非例假日之翌日照常上班時，均加計相當時間之加班時
      數，依此方式列計之加班時數即非事實上之加班。被告又辯稱薪資清冊上之「
      固定加班」乃指員工上班之日（不論平常或假日上班），均將當天中午十二時
      至下午一時間算為一小時之固定加班，由此數字即可推算當月該員工實際上班
      日數，此亦經證人陳土盛供證屬實（見本院卷五第一八八、一八九頁），則被
      告據以計算原告Ｄ○○八十八年三月份之正常工作總時數及加班總時數，抗辯
      原告主張之時數不實（詳前被告答辯意旨所述），堪信為真。
  ２、原告為克服計算之困難，設定每月原告工作時數達法定上限，又以每日原告最
      少加班二小時為前提，推算正常工作時數及加班時數，惟顯然忽略被告公司加
      班時數計算制度中優惠部分。是認被告抗辯原告所列計之加班時數高於實際加
      班時數一節，亦可成立。
（三）關於司機部分，原告主張以被告用加班時數計算之加班費為減項，算出之不足
      額部分是否可採？
      本院認依被告之給薪制度，屬於加班時間所產生之「行車津貼」、「公休未休
      」、「加班」及「載運米數」者，均屬加班費，已詳述於前。原告主張算出被
      告應付加班費後，應扣除被告以加班時數計算之加班費（即固定加班所生之加
      班金額、延時加班所生之應稅加班費及免稅加班費、公休未休時數產生之公休
      未休金額、假日加班產生之假日加班費），即為被告給付不足之部分（以原告
      附件十四首頁首欄之原告Ｄ○○八十七年十二月份不足額之計算為例即明）。
      惟原告已給付之加班費尚有前述加班時間所產生之「行車津貼」、「載運米數
      」，顯見原告計算不足數額時未將該二項給付列計於已給付項下。
（四）綜上所述，原告主張之司機平日每小時工資額既非可信，於計算原告加班時數
      （不論司機或品管、調度員）又有膨脹部分，則其據以算出被告應給付之加班
      費即非可採，又扣除被告已給付部分，未將屬於加班時段所得之載運米數金額
      、行車津貼予以扣除，亦有不當。是原告主張被告給付之加班費有不足之處，
      實難信為真實。
四、原告既無法舉證證明其主張之事實為可採信，被告抗辯主張其薪資結構合理優厚
    是否有據，即無審究之必要。又本件事證已明，兩造其餘攻擊防禦方法均於本件
    判斷不生影響，爰不一一贅述。
五、從而，原告依據勞動基準法第二十四條、第三十九條之規定，請求被告給付加班
    費，即屬乏據，應予駁回。原告所為假執行之聲請亦失所附麗，爰併予駁回之。
據上論結，本件原告之訴為無理由，依民事訴訟法第七十八條，判決如主文。
中　　　華　　　民　　　國　　九十三　　年　　　五　　　月　　三十一　　日
                                        臺灣士林地方法院民事第二庭
                                            法　　　官　李玉卿
右為正本係照原本作成。
如對本判決上訴須於判決送達後廿日內向本院提出上訴狀。
中　　　華　　　民　　　國　　九十三　　年　　　六　　　月　　  三　  　日
                                            法院書記官　陳香君
